ACORDAO-COMPLETO-2416311

ACÓRDÃO 8392/2020 ATA 26/2020 - PRIMEIRA CÂMARA

VISTOS, relatados e discutidos estes autos em que se apreciam atos de aposentadoria emitidos pela Câmara dos Deputados,
	ACORDAM os Ministros do Tribunal de Contas da União, reunidos em sessão da Primeira Câmara, diante das razões expostas pelo Relator, e com fundamento no art. 71, incisos III e IX, da Constituição Federal de 1988, c/c os arts. 1º, inciso V, 39, inciso II, e 45 da Lei 8.443/1992, e ainda com o art. 260, § 1º, 261, caput e § 1º, e 262, caput e § 2º, do Regimento Interno do TCU, em:
	9.1. considerar legal a aposentadoria de Lia Solange Gasparetto Camargo, concedendo o registro ao ato correspondente;
	9.2. considerar ilegais as aposentadorias de Carlos Alberto Domingues Siqueira, Clarimundo Campos Pinto e Cláudio Lima Câmara, negando o registro aos atos correspondentes;
	9.3. dispensar o ressarcimento das quantias indevidamente recebidas de boa-fé (enunciado 106 da súmula da jurisprudência predominante do TCU) ;
	9.4. determinar à Câmara dos Deputados que:
	9.4.1. apure a origem dos quintos concedidos a Carlos Alberto Domingues Siqueira, Clarimundo Campos Pinto e Cláudio Lima Câmara entre 8/4/1998 e 4/9/2001; caso os quintos decorram de decisão administrativa ou de decisão judicial não transitada em julgado, providencie a conversão da vantagem em parcela compensatória, a ser absorvida por reajustes futuros, nos termos da modulação fixada pelo STF no RE 638.115, encaminhando ao TCU novos atos com esse ajuste no prazo de 30 (trinta) dias;
	9.4.2. no prazo de 15 (quinze) dias, dê ciência do inteiro teor desta deliberação aos interessados cujos atos ora são considerados ilegais, esclarecendo-lhes que o efeito suspensivo proveniente da interposição de recurso não os exime da devolução dos valores percebidos indevidamente após a notificação sobre o presente acórdão, em caso de não provimento do recurso porventura impetrado;
	9.4.3. no prazo de 30 (trinta) dias, informe ao TCU as medidas adotadas, sem prejuízo de encaminhar comprovante sobre a data em que os interessados tomaram conhecimento do contido no item anterior;
	9.5. dar ciência deste acórdão à Câmara dos Deputados.

Atos de aposentadoria.

Primeira Câmara

Câmara dos Deputados.

3. Interessados: Carlos Alberto Domingues Siqueira (XXX.634.441-XX); Clarimundo Campos Pinto (XXX.909.641-XX); Cláudio Lima Câmara (XXX.979.931-XX); Lia Solange Gasparetto Camargo (XXX.604.401-XX).

13.1. Ministros presentes: Walton Alencar Rodrigues (Presidente), Benjamin Zymler e Bruno Dantas (Relator).
13.2. Ministro-Substituto convocado: Weder de Oliveira.
13.3. Ministro-Substituto presente: Augusto Sherman Cavalcanti.

ACORDAO-COMPLETO-2462948

Acórdão 4040/2021 - Primeira Câmara

BRUNO DANTAS

Cuida o processo de atos de aposentadoria emitidos pela Câmara dos Deputados. Adoto como parte do relatório o acervo instrutivo elaborado ela Secretaria de Fiscalização de Pessoal - Sefip (peça 11) , que contou com o apoio do corpo diretivo daquela unidade (peça 12) :
"INTRODUÇÃO
1.	Trata-se de atos de concessão inicial de aposentadoria de Carlos Alberto Domingues Siqueira, Clarimundo Campos Pinto, Cláudio Lima Câmara e Lia Solange Gasparetto Camargo, ex-servidores da Câmara dos Deputados.
2.	Os atos foram submetidos, para fim de registro, à apreciação do Tribunal de Contas da União (TCU) , de acordo com o art. 71, inciso III, da Constituição Federal. O cadastramento e a disponibilização ao TCU ocorreram por intermédio do Sistema de Apreciação e Registro de Atos de Admissão e Concessões, na forma dos arts. 2º, caput e incisos I a VI, e 4º, caput, da Instrução Normativa - TCU 78/2018.
EXAME TÉCNICO
a) quintos incorporados após 1998 (atos de Carlos Alberto Domingues Siqueira, Clarimundo Campos Pinto e Cláudio Lima Câmara) 
3.	Observa-se, nos atos de aposentadoria, que os ex-servidores Carlos Alberto Domingues Siqueira (10/10 de FC-04) e Cláudio Lima Câmara (6/10 de FC-04 e 4/10 de FC-05) incorporaram quintos/décimos após 8/4/1998.
4.	No tocante ao ato de aposentadoria de Clarimundo Campos Pinto, no quadro de 'Discriminação dos tempos em funções comissionadas' o servidor até 28/7/1994 incorporou 5/5 de FC-04. No entanto, segundo Parecer do Controle Interno o servidor teve incorporação de quintos até 4/9/2001, passando a receber 8/10 de FC-04 e 2/10 de FC-05.
5.	Esta Corte de Contas já se pronunciou sobre a ilegalidade da incorporação de quintos, com fundamento no art. 62-A da Lei 8.112/1990, c/c os arts. 3º e 10º da Lei 8.911/1994 e art. 3º da Lei 9.624/1998, decorrente de exercício de função de direção, chefia ou assessoramento, de cargo de provimento em comissão ou de natureza especial após 1998, uma vez que esta Corte de Contas considera que a incorporação da vantagem somente é possível até a data de publicação da Lei 9.624/1998, ocorrida em 8/4/1998. 
6.	O Supremo Tribunal Federal (STF) , ao apreciar o Recurso Extraordinário (RE) 638.115/Ceará, que teve repercussão geral, deixou assente que as decisões judiciais ou atos emanados pelos poderes Executivo, Legislativo ou Judiciário que determinaram a incorporação de quintos/décimos no período compreendido entre a edição da Lei 9.624/1998 até a edição da Medida Provisória 2.225-45/2001 carecem de fundamento legal e, portanto, violam o princípio da legalidade previsto na Constituição Federal.
7.	Em deliberações mais recentes, esta Corte de Contas se posicionou acerca da decisão do STF, consignando por meio do Acórdão 2444/2015-TCU-Plenário, Ministro-Relator André Luís de Carvalho, que deve ser observado o entendimento daquela Corte Suprema acerca da impossibilidade de incorporação de quintos de função decorrente do exercício de funções no período compreendido entre a edição da Lei 9.624/1998, de 8/4/1998, e da MP 2.225-48/2001, de 4/9/2001 (RE 638.115/CE e MS 25.763/DF) . A mesma orientação foi adotada nos Acórdãos 5.380/2016, Ministro-Relator Vital do Rego, e 8.788/2016, Ministro-Relator Augusto Nardes, ambos da Segunda Câmara.
8.	Em consulta aos contracheques de fevereiro/2020 dos Srs. Carlos Alberto Domingues Siqueira, Clarimundo Campos Pinto e Cláudio Lima Câmara, observa-se que estes estão recebendo a rubrica referente à VPNI dos quintos (peças 2 a 4) .
9.	Diante do exposto, as incorporações de parcela de quintos dos Srs. Carlos Alberto Domingues Siqueira, Clarimundo Campos Pinto e Cláudio Lima Câmara estão ilegais, pois tiveram amparo em funções comissionadas exercida após a vigência da Lei 9.624/1998, o que está em desacordo com o entendimento do Supremo Tribunal Federal e a jurisprudência mais recente deste Tribunal. Desta forma, os atos de aposentadoria dos interessados deverão ser apreciados pela ilegalidade.
10. Nada obstante, deve-se dispensar a devolução dos valores indevidamente recebidos de boa-fé, nos termos do Enunciado 106 da Súmula de Jurisprudência deste Tribunal.
11. Ressalta-se que os atos de aposentadoria dos Srs. Carlos Alberto Domingues Siqueira, Clarimundo Campos Pinto e Cláudio Lima Câmara deram entrada no TCU em março/2016, ou seja, há menos de cinco anos, não sendo aplicável, portanto, o procedimento de contraditório e ampla defesa determinado pelo Acórdão 587/2011-TCU-Plenário, Ministro-Relator Valmir Campelo.
b) tempo de serviço (ato de Claudio Lima Câmara) 
12. O servidor Claudio Lima Câmara aposentou-se em 3/12/2015, no cargo de analista legislativo, com proventos integrais, com base no artigo 3º da Emenda Constitucional 47/2005.
13. No ato de aposentadoria consta como tempo de serviço para a aposentadoria 40 anos, 9 meses e 4 dias. No entanto, somando-se os tempos de serviço discriminados no quadro de 'Discriminação dos tempos de serviço e averbações' tem-se 39 anos, 7 meses e 13 dias. 
14. O servidor aposentou-se com  55 anos de idade e com o tempo total de 39 anos, 7 meses e 13 dias, o servidor, na data da concessão da aposentadoria, não atendia ao requisito do inciso III, do artigo 3º, da Emenda Constitucional 47/2005, referente à idade mínima resultante da redução, relativamente aos limites do art. 40, § 1º, inciso III, alínea 'a', da Constituição Federal, de um ano de idade para cada ano de contribuição que exceder a condição prevista no inciso I do caput do mencionado artigo (35 anos de contribuição) . 
15. No entanto, atualmente o servidor possui 60 anos de idade e completa o requisito da idade. Assim, não faz sentido determinar o seu retorno à atividade, pois acabaria se aposentando pelo mesmo fundamento legal. Desta forma, por racionalidade administrativa, tal irregularidade pode ser considerada sanada.
c) ato de aposentadoria de Lia Solange Gasparetto Camargo
16. A servidora Lia Solange Gasparetto Camargo atende aos requisitos para a aposentadoria com base no artigo 3º da Emenda Constitucional 47/2005 e os quintos foram incorporados antes de 8/4/1998 (peça 5) .
17. Não se vislumbrou irregularidade no ato de aposentadoria da Sra. Lia Solange Gasparetto Camargo.
CONCLUSÃO
18. Em razão do exposto e tendo em vista as análises realizadas no ato de concessão inicial de aposentadoria de Lia Solange Gasparetto Camargo, esta Unidade Técnica considera que o ato em tela pode receber a chancela de legalidade e o registro por esta Egrégia Corte.
19. Com relação aos atos de aposentadoria de Carlos Alberto Domingues Siqueira, Clarimundo Campos Pinto e Cláudio Lima Câmara, esta Unidade Técnica considera que os atos estão ilegais, em razão da incorporação de parcela de quintos/décimos após a data de publicação da Lei 9.624/1998, ocorrida em 8/4/1998, contrariando jurisprudência desta Corte de Contas e do Supremo Tribunal Federal. 
PROPOSTA DE ENCAMINHAMENTO
20. Ante o exposto, conforme o preceituado no artigo 71, inciso III, da Constituição Federal de 1.988; c/c os artigos. 1º, inciso V, e 39, inciso II, da Lei nº 8.443/1992, c/c os artigos 1º, inciso VIII, 260, §§ 1º e 5º, do Regimento Interno/TCU, e tomando por base as informações prestadas pelo órgão de controle interno e as verificações feitas pela unidade técnica, na forma prevista no artigo 260, caput, do referido Regimento, propõe-se: 
a) considerar legal e conceder o registro do ato de concessão inicial de aposentadoria de Lia Solange Gasparetto Camargo (CPF XXX.604.401-XX) .
b) considerar ilegais e negar o registro dos atos de concessão inicial de aposentadoria de Carlos Alberto Domingues Siqueira (CPF XXX.634.441-XX) , Clarimundo Campos Pinto (CPF XXX.909.641-XX) e Cláudio Lima Câmara (CPF: XXX.979.931-XX) ;
c) dispensar o ressarcimento das quantias indevidamente recebidas de boa-fé, nos termos da Súmula TCU n. 106;
d) determinar à Câmara dos Deputados que adote medidas para que:
d.1) no prazo de quinze dias, faça cessar os pagamentos decorrentes dos atos impugnados por esta Corte, sob pena de responsabilidade solidária da autoridade administrativa omissa, nos termos do art. 262 do Regimento Interno/TCU;
d.2) no prazo de trinta dias, emita novos atos, livres das irregularidades apontadas, e os submeta ao TCU pelo Sistema e-Pessoal, nos termos dos arts. 262, § 2º, do Regimento Interno desta Corte e 19, § 3º, da Instrução Normativa TCU 78/2008;
d.3) dê ciência, no prazo de 15 (quinze) dias, do inteiro teor desta deliberação aos interessados, alertando-os de que o efeito suspensivo proveniente da interposição de eventuais recursos junto ao TCU não os exime da devolução dos valores percebidos indevidamente após a respectiva notificação, caso esses não sejam providos; e
d.4) encaminhar ao Tribunal, no prazo de 30 (trinta) dias contados da ciência da decisão, documento apto a comprovar que os interessados tomaram conhecimento do acórdão."
2.	O Ministério Público junto ao TCU manifestou-se de acordo com o encaminhamento sugerido pela Sefip, nos termos do seguinte parecer (peça 13) :
"Trata-se da apreciação, para fins de registro, de quatro atos de concessão de aposentadoria emitidos pela Câmara dos Deputados.
A Secretaria de Fiscalização de Pessoal (Sefip) , em pareceres uniformes às peças 11 e 12, propõe a ilegalidade dos atos emitidos em favor de Carlos Alberto Domingues Siqueira, Clarimundo Campos Pinto e Cláudio Lima Câmara, em razão de que houve incorporação de Quintos após 8/4/1998; e a legalidade do ato de Lia Solange Gasparetto Camargo, por não apresentar irregularidades.
De fato, no que se refere à incorporação de Quintos relativos a funções exercidas após 8/4/1998, o entendimento do Supremo Tribunal Federal, a partir do julgamento realizado no Recurso Extraordinário - RE 638.115/CE, com repercussão geral reconhecida, passou a ser no sentido da sua impossibilidade, em razão da ausência de amparo legal, senão vejamos:
Recurso extraordinário. 2. Administrativo. 3. Servidor público. 4. Incorporação de quintos decorrente do exercício de funções comissionadas no período compreendido entre a edição da Lei 9.624/1998 e a MP 2.225-48/2001. 5. Impossibilidade. 6. Recurso extraordinário provido. (RE 638.115/CE - Relator:  Ministro Gilmar Mendes. Julgado em 19/03/2015, Órgão Julgador:  Tribunal Pleno. Repercussão Geral de Mérito. Publicado no DJe-151 de 3/8/2015, divulgado em 31/07/2015) 
Ao modular os efeitos da referida decisão, no entanto, aquela Corte, em sede de embargos de declaração julgados em 30/6/2017, havia entendido que o pagamento da referida parcela deveria ser cessado em qualquer hipótese, aplicando-se tal entendimento até mesmo para os servidores que obtiveram o direito à incorporação assegurado por decisão judicial transitada em julgado, sem a necessidade de ação rescisória.
No entanto, em novo julgamento realizado em 18/12/2019, o STF acolheu parcialmente os embargos de declaração, com efeitos infringentes, para reconhecer indevida a cessação imediata do pagamento da parcela quando fundado em decisão judicial transitada em julgado. Já no caso daqueles que recebem os Quintos em virtude de decisões administrativas ou decisões judiciais sem trânsito em julgado, modulou os efeitos da decisão para manter o pagamento da parcela até a sua absorção integral por quaisquer reajustes futuros concedidos aos servidores.
Nesses casos, tendo em vista que o referido decisum ainda não transitou em julgado, este Tribunal tem considerado ilegal o pagamento da referida parcela e determinado às Unidades Jurisdicionadas que adotem as medidas necessárias à regularização dos pagamentos indevidos de acordo com a modulação dos efeitos realizada pelo STF nos autos do RE 638.115/CE, a exemplo dos Acórdão 659/2020-TCU-Primeira Câmara, relatado pelo Ministro Walton Alencar Rodrigues, e 622/2020-TCU- 2ª Câmara, relatado pelo Ministro Aroldo Cedraz.
In casu, verifica-se que nos atos emitidos em favor de Carlos Alberto Domingues Siqueira, Clarimundo Campos Pinto e Cláudio Lima Câmara constam a incorporação de Quintos após 8/4/1998, em afronta ao entendimento firmado pelo Supremo Tribunal Federal no RE 638.115/CE e a jurisprudência deste Tribunal.
Ante o exposto, este membro do Ministério Público de Contas, em consonância com o proposto pela Unidade Técnica, entende que os atos emitidos em favor de Carlos Alberto Domingues Siqueira, Clarimundo Campos Pinto e Cláudio Lima Câmara devem ser considerados ilegais e terem seus registros negados; e o ato da servidora Lia Solange Gasparetto Camargo está apto a receber a chancela da legalidade, por não apresentar irregularidades."
	É o relatório.

não há.

Procurador Sergio Ricardo Costa Caribé.

aposentadoria. incorporação de quintos decorrentes do exercício de função comissionada no período compreendido entre a edição da Lei 9.624/1998 e a edição da mp 2.225-45/2001. aplicação do entendimento firmado no re 638.115/STF. ilegalidade. determinações. ciência.

APOSENTADORIA (APOS)

Secretaria de Fiscalização de Pessoal (Sefip).

Cuida o processo de atos de aposentadoria emitidos pela Câmara dos Deputados.
2.	A Secretaria de Fiscalização de Pessoal - Sefip, com o apoio do Ministério Público junto ao TCU, sugere a legalidade do ato de Lia Solange Gasparetto Camargo e a ilegalidade e negativa de registro dos atos de Carlos Alberto Domingues Siqueira, Clarimundo Campos Pinto e Cláudio Lima Câmara, por identificar que contemplam parcela de quintos em desacordo com a legislação de regência.
3.	Acolho a análise empreendida pela secretaria especializada e adoto aqui, como razões de decidir, os fundamentos ali sustentados, sem prejuízo de tecer as seguintes considerações.
4.	Sobre a incorporação de quintos após a edição da Lei 9.624/1998, impõe-se rememorar a compreensão firmada pelo Supremo Tribunal Federal no âmbito do RE 638.115, momento em que, em sede de repercussão geral, foi decidido que "ofende o princípio da legalidade a decisão que concede a incorporação de quintos pelo exercício de função comissionada no período de 8/4/1998 até 4/9/2001, ante a carência de fundamento legal".
5.	Ainda por ocasião do RE 638.115, foi prolatada, em sede de embargos de declaração, decisão modulatória dos efeitos do sobredito entendimento, nos seguintes termos:
"Inicialmente, o Tribunal, por maioria, resolvendo questão de ordem suscitada pelo Ministro Dias Toffoli (Presidente) , deliberou que, para a modulação dos efeitos de decisão em julgamento de recursos extraordinários repetitivos, com repercussão geral, nos quais não tenha havido declaração de inconstitucionalidade de ato normativo, é suficiente o quórum de maioria absoluta dos membros do Supremo Tribunal Federal, vencido o Ministro Marco Aurélio, que diverge quanto à formulação da questão de ordem e quanto ao seu mérito. Votaram na questão de ordem os Ministros Luiz Fux e Roberto Barroso. Na sequência, o Ministro Dias Toffoli (Presidente) proclamou o resultado do julgamento deste recurso, ocorrido na sessão virtual de 11.10.2019 a 17.10.2019: 'O Tribunal, por maioria, acolheu parcialmente os embargos de declaração, com efeitos infringentes, para reconhecer indevida a cessação imediata do pagamento dos quintos quando fundado em decisão judicial transitada em julgado, vencida a Ministra Rosa Weber, que rejeitava os embargos. No ponto relativo ao recebimento dos quintos em virtude de decisões administrativas, o Tribunal, em razão de voto médio, rejeitou os embargos e, reconhecendo a ilegitimidade do pagamento dos quintos, modulou os efeitos da decisão de modo que aqueles que continuam recebendo até a presente data em razão de decisão administrativa tenham o pagamento mantido até sua absorção integral por quaisquer reajustes futuros concedidos aos servidores. Os Ministros Ricardo Lewandowski e Celso de Mello proviam os embargos de declaração e modulavam os efeitos da decisão em maior extensão. Ficaram vencidos, nesse ponto, os Ministros Marco Aurélio e Rosa Weber. Por fim, o Tribunal, por maioria, também modulou os efeitos da decisão de mérito do recurso, de modo a garantir que aqueles que continuam recebendo os quintos até a presente data por força de decisão judicial sem trânsito em julgado tenham o pagamento mantido até sua absorção integral por quaisquer reajustes futuros concedidos aos servidores, vencidos os Ministros Marco Aurélio e Rosa Weber. Tudo nos termos do voto do Relator. Afirmaram suspeição os Ministros Luiz Fux e Roberto Barroso'. Ausente, justificadamente, nesta assentada, o Ministro Celso de Mello. Plenário, 18.12.2019."
6.	No caso, os proventos de Carlos Alberto Domingues Siqueira, Clarimundo Campos Pinto e Cláudio Lima Câmara contemplam fração de "quintos" incorporada pelo exercício de função comissionada após 8/4/1998, o que está em desacordo com a tese firmada pelo STF e atrai a chancela de ilegalidade aos atos, sem prejuízo de se dispensar a devolução de valores indevidamente recebidos de boa-fé (enunciado 106 da Súmula do TCU) .
7.	Quanto à absorção da parcela de quintos, cumpre ao órgão de origem averiguar se a vantagem decorre de decisão administrativa ou de decisão judicial não transitada em julgado, circunstância que exige sua conversão em parcela compensatória, a ser absorvida por reajustes futuros, nos termos da modulação fixada pelo STF. Caso a vantagem decorra de decisão judicial transitada em julgado, a vantagem estará imune a absorções.
8.	No que se refere ao ato de Claudio Lima Câmara, a Sefip identificou, ainda, que o tempo total de aposentadoria informado, de pouco mais de 40 anos, difere do somatório dos tempos registrados no campo "Discriminação dos tempos de serviço e averbações", que totaliza pouco mais de 39 anos, o que sugere falha no preenchimento do formulário.
9.	De fato, caso o tempo total seja de apenas 39 anos, o interessado deveria ter, na data da aposentadoria, 56 anos de idade, conforme o requisito do art, 3º, inciso III, da Emenda Constitucional 47/2005, que impõe idade mínima resultante da redução um ano de idade para cada ano de contribuição que exceder o mínimo de 35 anos. No entanto, ele se aposentou aos 55 anos de idade, o que exigiria o mínimo de 40 anos de tempo para aposentadoria.
10.	Tal circunstância, a rigor, ensejaria a realização de diligência para esclarecimento. No entanto, considerando que o interessado conta, hoje, mais de 60 anos de idade, ou seja, preenche os requisitos para obtenção da aposentadoria nos moldes encaminhados, e, ainda, que o tempo sobre o qual há dúvida é bastante reduzido, penso que tal achado pode ser considerado sanado, por racionalidade administrativa, na linha sugerida pela Sefip.
	Ante o exposto, voto por que o Tribunal adote a deliberação que ora submeto à apreciação deste Colegiado.
	TCU, Sala das Sessões Ministro Luciano Brandão Alves de Souza, em 4 de agosto de 2020.
Ministro BRUNO DANTAS
Relator